ACORDAO-COMPLETO-2390847

ACÓRDÃO 6877/2020 ATA 20/2020 - PRIMEIRA CÂMARA

VISTOS, relatados e discutidos estes autos de embargos de declaração opostos por Odilson Vicente de Lima ao Acórdão 3580/2019-TCU-Primeira Câmara, prolatado em processo de tomada de contas especial, por meio do qual o Tribunal julgou irregulares suas contas, imputando-lhe débito e multa,
ACORDAM os Ministros do Tribunal de Contas da União, reunidos em sessão da 1ª Câmara, ante as razões expostas pelo Relator, em:
9.1. não conhecer dos presentes embargos de declaração, por não atender os requisitos de admissibilidade previstos no art. 34 da Lei 8.443/1992, c/c o art. 287 do Regimento Interno do TCU;
9.2. declarar, de ofício, a nulidade do Acórdão 3580/2019-TCU-Primeira Câmara;
9.3. determinar à Seproc que, após efetivada a notificação da presente decisão aos responsáveis, restitua os autos ao gabinete do Relator para que seja adotada providência quanto à fixação de nova data de julgamento do presente processo; 
9.4. dar ciência desta deliberação aos responsáveis.

Embargos de declaração

Primeira Câmara

Município de Campo Erê/SC.

3. Embargante: Odilson Vicente de Lima (CPF XXX.727.169-XX).

13.1. Ministros presentes: Walton Alencar Rodrigues (Presidente), Benjamin Zymler, Bruno Dantas e Vital do Rêgo.
13.2. Ministros-Substitutos presentes: Augusto Sherman Cavalcanti (Relator) e Weder de Oliveira.

ACORDAO-COMPLETO-2435241

Acórdão 2371/2021 - Primeira Câmara

AUGUSTO SHERMAN

Trata-se de embargos de declaração opostos por Odilson Vicente de Lima ao Acórdão 3580/2019-TCU-Primeira Câmara, prolatado em processo de tomada de contas especial, por meio do qual o Tribunal julgou irregulares suas contas, imputando-lhe débito e multa.
2.	Quanto ao mérito dos embargos, o recorrente, por meio de seu advogado, apresenta as seguintes alegações:
"3. DA MATÉRIA EMBARGADA 
No processo em liça, o Embargante está tendo as contas verificadas em razão de aplicação de recursos federais mediante convênio com o Ministério do Turismo, quando ocupou o cargo de Prefeito Municipal nos anos de 2009 a 2012.
O processo tramitou a sua revelia, haja vista não ter sido citado de maneira efetiva já que a comunicação foi enviada ao endereço diverso e recebida por terceiro que o embargante absolutamente desconhece o que impossibilitou a regular execução de sua defesa processual. (vide Comprovante de AR Docto 14) 
No entanto, depois após já se terem exauridos todos os prazos da defesa o embargante tomou conhecimento deste processo no mês de março de 2018, sendo que em 27/03/2018 foi apresentada petição para habilitação deste signatário em sua representação, o que foi devidamente admitido. 
Entretanto, por ocasião do julgamento ocorrido em Sessão do dia 07/05/2019 este causídico não restou devidamente intimado de sua inclusão em pauta sob qualquer uma das formas preconizadas por este tribunal, inclusive não tendo constado qualquer menção quando da divulgação da mesma no Diário Oficial da União, em 03/05/2019, Seção I - N. 84 - Pag 43, conforme abaixo transcrito: 
[Imagem do cabeçalho do relatório do Acórdão]
Excelência, conforme podemos verificar constou somente o nome da advogada que representa a outra parte no processo, qual seja, a Dra. Mara Coelho, com que, inclusive não temos qualquer contato ou relação profissional. 
Providente informar ainda que, quando do protocolo da habilitação deste advogado como representante do embargante, estivemos pessoalmente no Gabinete deste relator informando do desejo de apresentação de memoriais bem como também em apresentar nossos argumentos por sustentação oral, já que esta seria a derradeira oportunidade de defesa.
Ainda, face a situação do processo, entendemos que antes do julgamento também poderia ter sido oportunizado ao embargante a apresentação de eventuais argumentos em sua defesa através da reabertura do prazo para tal garantindo-se assim o exercício de ampla defesa e busca da verdade real. 
Anote-se por oportuno que o endereço para o qual foi enviado a correspondência ao embargante foi consultado pelo próprio TCU em sistema autônomo no ano de 2016 e que o embargante sequer sabe qual a origem destes dados. 
Por fim, sobre o tema, já houve análise deste tribunal em caso semelhante, onde a decisão só não foi reformada por que o fato foi arguido depois do trânsito em julgado daquele processo: 
GRUPO II - CLASSE I - Segunda Câmara 
TC Processo 020.615/2009-7 [Apensos: TC Processo 029.993/2014-8; TC Processo 029.995/2014-0] 
Natureza (s) : Agravo (em Tomada de Contas Especial) . 
Órgão/Entidade/Unidade: Município de Ituaçu/BA. 
Responsáveis: Albércio da Costa Brito Filho (XXX.621.235-XX) ; Cléia Maria Trevisan Vedoin (XXX.425.761-XX) ; e Planam Indústria, Comércio e Representação Ltda. (37.517.158/0001-43) . 
Recorrente: Planam Indústria, Comércio e Representação Ltda. (37.517.158/0001-43) . 
Interessados: Fundo Nacional de Saúde - MS (00.530.493/0001-71) e Município de Ituaçu/BA (14.106.280/0001-21) . 
Representação legal: Alberto Jorge Santiago Cabral (OAB/DF 12.105) e Ivo Marcelo Spínola da Rosa (OAB/MT 13.731) . 
SUMÁRIO: TOMADA DE CONTAS ESPECIAL. CONVÊNIO. AQUISIÇÃO DE UNIDADE MÓVEL DE SAÚDE. OPERAÇÃO 'SANGUESSUGA'. IRREGULARIDADE DAS CONTAS. DÉBITO EM SOLIDARIEDADE E MULTA. 
AUSÊNCIA DE PUBLICAÇÃO DO NOME DO ADVOGADO DE UMA DAS PARTES NA PAUTA DA SESSÃO DE JULGAMENTO. ARGUIÇÃO DE NULIDADE PELO SERVIÇO DE CADASTROS E COBRANÇA EXECUTIVA (SCBEX) . DECISÃO MONOCRÁTICA EM FAVOR DA CONTINUIDADE DOS PROCEDIMENTOS PREPARATÓRIOS À ETAPA DE EXECUÇÃO JUDICIAL. IMPUGNAÇÃO. RECEBIMENTO DE PETIÇÃO COMO AGRAVO. NOTIFICAÇÃO DO ACÓRDÃO CONDENATÓRIO. PRECLUSÃO. CERTIFICAÇÃO DO TRÂNSITO EM JULGADO. INOCORRÊNCIA DE PREJUÍZO AO DIREITO DE DEFESA. APLICAÇÃO SUBSIDIÁRIA DO CÓDIGO DE PROCESSO CIVIL. PRECEDENTES DO STF E DO STJ. NEGATIVA DE PROVIMENTO. 
1. A falta de publicação do nome do advogado da parte na pauta da sessão de julgamento (disponibilizada no Diário Oficial da União - DOU) é causa de nulidade do acórdão resultante desse vício, ante a presunção de prejuízo ao direito subjetivo daquela de produzir sustentação oral, e pode ser declarada pelo Tribunal, de ofício, ou mediante provocação do responsável ou interessado. Contudo, como quase todas as hipóteses de nulidade (inclusive as absolutas) - exceção posta adiante -, deve ser suscitada até o trânsito em julgado da decisão de mérito, sob pena de preclusão (aplicação subsidiária do Código de Processo Civil - Lei 13.105/2015: art. 485, § 3º, c/c o art. 278; precedentes do STF: v.g. HC 88.193/SP; HC 88.583/PI; HC 97.380/SP; e RHC 107.758/RS) . 
3. Excetua-se dessa orientação a nulidade decorrente da falta de citação válida, em processo que correu à revelia da parte, ante a própria inexistência da relação jurídico-processual, podendo ser arguida após o trânsito em julgado por meio de recurso de revisão ou mera petição (entendimento perfilhado no RE 97.589) . [Grifo do peticionário] 
Por isso, considerando os fatos narrados servem os presentes Embargos de Declaração para levar ao conhecimento desta relatoria e câmara julgadora o ocorrido a fim de que possam promover as correção necessária à garantia do devido processo legal e ampla defesa do embargante. 
4. ATRIBUIÇÃO DE EFEITOS INFRINGENTES 
Excelências, o Juiz pode alterar a sua decisão por meio de Embargos de Declaração, admitindo-se o efeito infringente neste tribunal a teor do que previsto pelo §7º do artigo 287 do Regimento Interno, verbis: 'Conferidos efeitos infringentes aos embargos, serão devolvidos os prazos a todos os interessados'. 
Não se trata de aplicação do princípio da fungibilidade recursal, mas sim, do atendimento à própria instrumentalidade do processo e dialeticidade dos recursos. 
Nesta seara, vislumbramos a atribuição de efeito infringente a estes Embargos Declaratórios a fim de que o acórdão já lançado seja modificado e tenha seus efeitos alterados na forma ao final requerida. 
Diante disso, é que se fará o requerimento a seguir formulado.
5. CONCLUSÃO E REQUERIMENTOS 
Com efeito, serve o presente instrumento processual para aperfeiçoar a prestação jurisdicional pleiteada em favor do Embargante para que seja recebido e provido para: 
a) Conferir efeitos infringentes, manifestando-se explicitamente este Tribunal acerca das matérias ora levantadas para declarar a nulidade do julgamento ocorrido na Sessão Ordinária passada em 07/05/2019, conforme Ata n. 14/2019 tendo em vista a falta de notificação do representante legal para a defesa do Embargante, devidamente habilitado nos autos o que lhe causou evidente prejuízo na defesa; 
b) Alternativamente e, se for do entendimento deste relator, acaso declarada a nulidade pleiteada, seja também considerada nula a citação do embargante aumentando o alcance da decisão para oportunizar ao mesmo, antes do novo julgamento, a apresentação dos argumentos e provas em sua defesa, evitando possível novo recurso."
	É o relatório.

Fábio Sadi Casagrande (OAB/SC 14.218).

Não atuou.

Embargos de declaração opostos ao Acórdão 3580/2019-TCU-1ª Câmara. Alegação de nulidade do acórdão em razão de o nome do advogado da parte não ter constado da pauta de julgamento do processo. Não conhecimento dos embargos em razão de tratar de matéria não pertinente à espécie recursal. Declaração, de ofício, da nulidade do acórdão.

TOMADA DE CONTAS ESPECIAL (TCE)

não atuou.

Trata-se de embargos de declaração opostos por Odilson Vicente de Lima ao Acórdão 3580/2019-TCU-Primeira Câmara, prolatado em processo de tomada de contas especial, por meio do qual o Tribunal julgou irregulares suas contas, imputando-lhe débito e multa.
2.	Conforme se verifica do teor dos embargos opostos, conforme o relatório precedente, o recorrente não alega a ocorrência de obscuridade, omissão ou contradição na decisão embargada. Argui, entretanto, a nulidade da decisão, em razão de não ter constado o nome do advogado constituído nos autos da pauta de julgamento do processo. Dessa forma, os presentes embargos não devem ser conhecidos, por não tratar dos vícios sanáveis por esta via recursal, nos termos do art. 34 da Lei 8.443/1992, c/c o art. 287 do Regimento Interno do TCU.
3.	Entretanto, uma vez demonstrado que o nome do advogado constituído nos autos não constou da pauta de julgamento do processo, há que ser reconhecida, de ofício, a nulidade do julgamento em relação ao embargante, em consonância com a jurisprudência do Tribunal.
4.	Verifico, ainda, que o embargante alega também a possível nulidade da citação que lhe foi endereçada na fase de saneamento dos autos. Além de não se tratar de matéria objeto dos embargos de declaração, o argumento não prospera. Conforme consta do voto condutor da decisão recorrida, o ofício de citação foi entregue no endereço do responsável constante do sistema CPF da Receita Federal do Brasil - RFB (peças 10 e 14) , tendo, entretanto, o responsável se mantido silente. Dessa forma, mostra-se válida a citação, já que realizada nos termos do art. 179, inciso II, do Regimento Interno do TCU. 
5.	Ainda quanto ao argumento referente à nulidade da citação, conforme apontado nos embargos, o responsável tomou conhecimento do processo de tomada de contas especial no mês de março de 2018, tendo constituído seu representante legal em 27/03/2018. Verifico, entretanto, que até o julgamento deste processo, ocorrido em 07/05/2019 - portanto, mais de um ano depois - o responsável não compareceu aos autos, seja para contestar a citação, seja para apresentar alegações de defesa, ainda que intempestivamente. Por todas essas razões, não há como acolher a alegação de nulidade da citação.
6.	Por fim, embora o julgado se mostre incólume em relação à empresa AZ Comunicações e Eventos, entendo que, de forma a se evitar eventuais descompassos entre as decisões relativas aos dois responsáveis arrolados nestes autos, a nulidade do acórdão deve também alcançar aquela empresa. 
	Ante o exposto, manifesto-me por que o Tribunal aprove o Acórdão que ora submeto à apreciação deste Colegiado.
TCU, Sala das Sessões Ministro Luciano Brandão Alves de Souza, em 23 de junho de 2020.
AUGUSTO SHERMAN CAVALCANTI 
Relator